ACORDAO-COMPLETO-2352847

ACÓRDÃO 6588/2019 ATA 26/2019 - PRIMEIRA CÂMARA

VISTOS, relatados e discutidos estes autos de tomada de contas especial instaurada pelo Fundo Nacional de Desenvolvimento da Educação (FNDE) em desfavor do Sr. Domingos Sávio Fonseca Silva e do Sr. Alberto Magno Serrão Mendes, ex-prefeitos de Turilândia/MA, em razão da omissão no dever de prestar contas dos recursos recebidos do Programa Dinheiro Direto na Escola, exercício de 2011,
ACORDAM os Ministros do Tribunal de Contas da União, reunidos em sessão da Primeira Câmara, ante as razões expostas pelo Relator, em:
9.1. excluir a responsabilidade de Domingos Sávio Fonseca Silva nestes autos;
9.2. julgar, com fundamento nos arts. 1º, inciso I, 16, inciso III, alínea "a", 19 e 23, inciso III, da Lei 8.443, de 16 de julho de 1992, irregulares as contas de Alberto Magno Serrão Mendes, condenando-o ao pagamento das quantias abaixo especificadas, fixando-lhe o prazo de quinze dias, a contar da notificação, para que seja comprovado, perante o tribunal (art. 214, inciso III, alínea "a", do Regimento Interno) , o recolhimento da dívida aos cofres do Fundo Nacional de Desenvolvimento da Educação (FNDE) , atualizada monetariamente e acrescida dos juros de mora calculados a partir das datas de ocorrência indicadas até a data do efetivo recolhimento, na forma prevista na legislação em vigor:
	Valor (R$) 
	Data de ocorrência

	1.950,00
	30/12/2010

	19.824,60
	31/8/2011

	11.065,50
	1/9/2011

	6.882,60
	28/9/2011

	10.850,90
	3/10/2011

	56.353,80
	7/10/2011

	15.871,80
	17/11/2011

	6.447,40
	25/11/2011

	10.688,90
	1/12/2011

9.3. aplicar ao responsável, com fundamento no art. 57 da Lei 8.443/92, multa no valor de R$ 12.000,00 (doze mil reais) , fixando-lhe o prazo de quinze dias, a contar da notificação, para comprovar, perante o Tribunal, nos termos do art. 214, inciso III, alínea "a", do RI/TCU, o recolhimento da referida quantia ao Tesouro Nacional, atualizada monetariamente desde a data do presente acórdão até a do efetivo recolhimento, se for paga após o vencimento, na forma da legislação em vigor;
9.4. autorizar, desde logo, nos termos do art. 28, inciso II, da Lei 8.443/92, a cobrança judicial das dívidas caso não atendida as notificações; 
9.5. com fundamento no art. 12, inciso IV, da Lei 8.443/1992 c/c o § 7º, in fine, do art. 209 do Regimento Interno do TCU, remeter cópia dos elementos pertinentes  à Procuradoria da República no Estado do Maranhão para o ajuizamento das ações que considere cabíveis; e
9.6. dar ciência desta deliberação ao responsável.

Tomada de contas especial instaurada pelo FNDE, em desfavor dos ex-Prefeitos de Turilândia/MA (gestões 2005/2008 e 2009/2012) e (gestão 2013/2016), em razão da omissão no dever de prestar contas dos recursos do Programa Dinheiro Direto na Escola, exercício de 2011, que tinha por objeto contribuir para o provimento das necessidades prioritárias das escolas beneficiárias para a cobertura de despesas de custeio, de manutenção e de pequenos investimentos.

Primeira Câmara

Município de Turilândia/MA.

3. Responsáveis: Domingos Sávio Fonseca Silva (CPF XXX.938.193-XX) e Alberto Magno Serrão Mendes (CPF XXX.639.873-XX).

13.1. Ministros presentes: Benjamin Zymler (na Presidência), Bruno Dantas e Vital do Rêgo.
13.2. Ministros-Substitutos presentes: Augusto Sherman Cavalcanti (Relator) e Weder de Oliveira.

ACORDAO-COMPLETO-2414335

Acórdão de Relação 6587/2020 - Primeira Câmara

Acórdão de Relação

União Federal e outros

AUGUSTO SHERMAN

A Secex-TCE elaborou a instrução de mérito à peça 32, reproduzida a seguir, a qual recebeu a aprovação dos dirigentes daquela unidade técnica.
"INTRODUÇÃO
1.	Trata-se de Tomada de Contas Especial instaurada pelo Fundo Nacional de Desenvolvimento da Educação - FNDE, em desfavor do Sr. Domingos Sávio Fonseca Silva (CPF XXX.938.193-XX) , ex-Prefeito Municipal de Turilândia/MA (gestões 2005/2008 e 2009/2012) e do Sr. Alberto Magno Serrão Mendes (CPF XXX.639.873-XX) , ex-Prefeito (gestão 2013/2016) , em razão da omissão no dever de prestar contas dos recursos do Programa Dinheiro Direto na Escola, exercício de 2011 (PDDE/2011) , repassados ao Município de Turilândia/MA, cujo prazo final para a apresentação da prestação de contas expirou em 30/4/2013 (peça 17, p. 1) , e que tinha por objeto contribuir para o provimento das necessidades prioritárias das escolas beneficiárias.  Os recursos financeiros, repassados em caráter suplementar, são destinados a cobertura de despesas de custeio, de manutenção e de pequenos investimentos, que concorram para a garantia do funcionamento e melhoria da infraestrutura física e pedagógica dos estabelecimentos de ensino.
HISTÓRICO	
2.	Através do PDDE/2011, foi repassado ao município o valor total de R$ 139.935,50, conforme ordens bancárias constantes da peça 3. O prazo para prestar contas do PDDE/2011 encerrou-se em 30/4/2013 (peça 17, p. 1) mas, até aquela data, não foi confirmado o envio da prestação de contas para o FNDE.  
3.	A omissão na prestação de contas do PDDE/2011 foi constatada por meio da Informação nº 1808/2017-SEOPC/COPRA/CGCAP/DIFIN/FNDE (peça 9) . 
4. 	Em virtude dessa irregularidade, foram emitidos os Ofícios n° 23801E/2013 e n° 14918/2017-SEOPC/COPRA/CGCAP/DIFIN/FNDE, respectivamente, ao Prefeito sucessor, Sr. Alberto Magno Serrão Mendes, ex-Prefeito Municipal de Turilândia/MA (gestão 2013/2016) , conforme peça 10, p. 1 - AR peça 11, p. 1, e ao Sr. Domingos Sávio Fonseca Silva, ex-Prefeito daquela municipalidade (gestões 2005/2008 e 2009/2012) , conforme peça 10, p. 2 - comprovante de recebimento "ausente", conforme peça 11, p. 2/5. Fez-se notificação do Sr. Domingos Sávio Fonseca Silva, portanto, por meio do Edital de Notificação nº 51, de 6/7/2017 (peça 10, p. 4) .
5.	Diante da inércia dos implicados, por meio da Informação n° 1808/2017-SEOPC/COPRA/CGCAP/DIFIN/FNDE, concluiu-se pela conduta omissiva dos ex-gestores, em relação aos recursos transferidos. Diante da não apresentação da prestação de contas e da consequente não demonstração da boa e regular aplicação dos recursos federais repassados, assim como da não devolução dos recursos, instaurou-se a Tomada de Contas Especial (peça 1) . Nesse sentido, nos termos do Relatório de TCE 486/2017 - DIREC/COTCE/CGCAP/DIFIN-FNDE/MEC (peça 17, p.1/2) , concluiu-se que o prejuízo importaria no valor total dos recursos repassados, o que corresponde ao valor original de R$ 139.935,50.
6.	O Relatório de Auditoria 296/2018, da Controladoria-Geral da União (peça 18) , chegou às mesmas conclusões. Adicionalmente, após serem emitidos o Certificado de Auditoria, o Parecer do Dirigente de Controle Interno e o Pronunciamento Ministerial (peças 19, 20 e 21, respectivamente) , o processo foi remetido a este Tribunal.
7.	Na instrução preliminar (peça 24) , verificou-se que o responsável pela apresentação das prestações de contas do referido programa era o Sr. Alberto Magno Serrão Mendes (CPF XXX.639.873-XX) , ex-Prefeito na gestão 2013/2016, tendo o prazo final da aludida prestação de contas expirado em 30/4/2013, que por sua vez, apresentou Representação junto ao Ministério Público Federal (peça 16 e peça 17, p. 3, item 6.) , medida que foi considerada suficiente para o resguardo do erário público, segundo o FNDE.
8. 	Ocorre que não houve repasse à Prefeitura (EEx) , mas apenas transferências às associações representativas das escolas públicas (UEx) , motivo pelo qual, a instrução preliminar constatou que cabia ao Prefeito sucessor, Sr. Alberto Magno Serrão Mendes (CPF XXX.639.873-XX) , Prefeito na gestão 2013/2016, verificar se as UEx prestaram contas e, ao constatar que as UEx não haviam apresentado as prestações de contas no prazo limite fixado, adotar as providências previstas no art. 19 da Resolução CD/FNDE 19/2011. Assim, decorrido o prazo fixado para prestar contas pelas UEx, e não tendo sido apresentadas as contas ou na hipótese destas não estarem nos arquivos municipais, deveria o Prefeito sucessor, Sr. Alberto Magno Serrão Mendes (CPF XXX.639.873-XX) , estabelecer prazo máximo de trinta dias para apresentação da prestação de contas ou a devolução dos recursos recebidos, sob pena de bloqueio de futuros repasses financeiros, nos termos do art. 19, §§ 4º e 7º da Resolução CD/FNDE 19/2011.
9.	Dessa forma, a instrução preliminar (peça 24) concluiu que a responsabilidade pela prestação de contas recaiu sobre o Sr. Alberto Magno Serrão Mendes (CPF XXX.639.873-XX) , ex-Prefeito (gestão 2013/2016) , e pela necessidade de realização de citação e audiência:
	a) Citação
	Irregularidade: não comprovação da boa e regular aplicação dos recursos federais repassados ao Município de Turilândia/MA, em face da omissão no dever de prestar contas dos valores transferidos, no âmbito do PDDE/2011:
	Valor Original (R$ 1,00) 
	Data das Ordens Bancárias

	1.950,00
	30/12/2010

	19.824,60
	31/8/2011

	11.065,50
	1/9/2011

	6.882,60
	28/9/2011

	10.850,90
	3/10/2011

	56.353,80
	7/10/2011

	15.871,80
	17/11/2011

	6.447,40
	25/11/2011

	10.688,90
	1/12/2011

Valor atualizado do débito (sem juros) em 30/03/2019: R$ 214.675,78 (peça 30) .
	Responsável: Sr. Alberto Magno Serrão Mendes (CPF XXX.639.873-XX) , Prefeito Municipal na gestão 2013/2016;
	Conduta: em face da omissão na prestação de contas, cujo prazo encerrou-se em 30/04/2013, o mesmo não logrou êxito em demonstrar a boa e regular aplicação dos recursos federais recebidos à conta do PDDE/2011.
	b) Audiência
	Irregularidade: não cumprimento do prazo originalmente estipulado para prestação de contas;
	Conduta: não cumprimento do prazo originalmente estipulado para prestação de contas;
10.	Em cumprimento ao pronunciamento da unidade (peça 26) foi efetuada a citação e a audiência do responsável, nos moldes adiante:
a)	 Sr. Alberto Magno Serrão Mendes (CPF XXX.639.873-XX) , promovida a citação e audiência do responsável, conforme delineado adiante:
	Ofício
	Data do ofício
	Data de Recebimento do Ofício
	Nome do Recebedor do Ofício
	Observação
	Fim do Prazo para defesa

	0350/2019-TCU/SECEX TCE (peça 28) 
	31/1/2019
	20/2/2019 (vide AR de peça 29) 
	Maria Francisca de Almeida Araujo
	Ofício recebido no endereço do responsável, conforme pesquisa de peça 27.
	7/3/2019

11.	Transcorrido o prazo regimental, o Sr. Alberto Magno Serrão Mendes (CPF 405.639.873- 91) , ex-Prefeito (gestão 2013/2016) , permaneceu silente, devendo ser considerado revel, nos termos do art. 12, §3º, da Lei 8.443/1992.
EXAME TÉCNICO
Da validade das notificações
12.	Preliminarmente, cumpre tecer breves considerações sobre a forma como são realizadas as comunicações processuais no TCU. A esse respeito, destacam-se o art. 179, do Regimento Interno do TCU (Resolução 155, de 4/12/2002) e o art. 4º, inciso III, § 1º, da Resolução TCU 170, de 30 de junho de 2004, in verbis:
Art. 179. A citação, a audiência ou a notificação, bem como a comunicação de diligência, farseão:
I - mediante ciência da parte, efetivada por servidor designado, por meio eletrônico, fac-símile, telegrama ou qualquer outra forma, desde que fique confirmada inequivocamente a entrega da comunicação ao destinatário;
II - mediante carta registrada, com aviso de recebimento que comprove a entrega no endereço do destinatário;
III - por edital publicado no Diário Oficial da União, quando o seu destinatário não for localizado
 (...) 
Art. 3º As comunicações serão dirigidas ao responsável, ou ao interessado, ou ao dirigente de órgão ou entidade, ou ao representante legal ou ao procurador constituído nos autos, com poderes expressos no mandato para esse fim, por meio de:
I - correio eletrônico, fac-símile ou telegrama;
II - servidor designado;
III - carta registrada, com aviso de recebimento;
IV - edital publicado no Diário Oficial da União, quando o seu destinatário não for localizado, nas hipóteses em que seja necessário o exercício de defesa".
Art. 4º. Consideram-se entregues as comunicações:
I - efetivadas conforme disposto nos incisos I e II do artigo anterior, mediante confirmação da ciência do destinatário;
II - realizadas na forma prevista no inciso III do artigo anterior, com o retorno do aviso de recebimento, entregue comprovadamente no endereço do destinatário;
III - na data de publicação do edital no Diário Oficial da União, quando realizadas na forma prevista no inciso IV do artigo anterior.
§ 1º O endereço do destinatário deverá ser previamente confirmado mediante consulta aos sistemas disponíveis ao Tribunal ou a outros meios de informação, a qual deverá ser juntada ao respectivo processo.
 (...) 
13.	Bem se vê, portanto, a validade da citação via postal, cujo aviso de recebimento, nesse caso, foi assinado por Maria Francisca de Almeida Araujo (peça 29) , por carta registrada para o endereço obtido em pesquisa junto à Receita Federal (peça 27) . 
13.1	Em que pese o referido aviso de recebimento ter sido assinado por pessoa estranha aos autos, esse fato, por si só, não invalida a notificação dirigida ao responsável, uma vez que o art. 179, inciso II, do RI/TCU estabelece que as comunicações processuais far-se-ão mediante carta registrada, com aviso de recebimento que comprove a entrega no endereço do destinatário.
13.2	A validade do critério de comunicação processual do TCU foi referendada pelo Supremo Tribunal Federal, nos termos do julgamento do MS-AgR 25.816/DF, por meio do qual se afirmou a desnecessidade da ciência pessoal do interessado, entendendo-se suficiente a comprovação da entrega do "AR" no endereço do destinatário:
EMENTA: AGRAVO REGIMENTAL. MANDADO DE SEGURANÇA. DESNECESSIDADE DE INTIMAÇÃO PESSOAL DAS DECISÕES DO TRIBUNAL DE CONTAS DA UNIÃO. ART. 179 DO REGIMENTO INTERNO DO TCU. INTIMAÇÃO DO ATO IMPUGNADO POR CARTA REGISTRADA, INICIADO O PRAZO DO ART. 18 DA LEI nº 1.533/51 DA DATA CONSTANTE DO AVISO DE RECEBIMENTO. DECADÊNCIA RECONHECIDA. AGRAVO IMPROVIDO.
O envio de carta registrada com aviso de recebimento está expressamente enumerado entre os meios de comunicação de que dispõe o Tribunal de Contas da União para proceder às suas intimações.
O inciso II do art. 179 do Regimento Interno do TCU é claro ao exigir apenas a comprovação da entrega no endereço do destinatário, bastando o aviso de recebimento simples.
13.3 	Não é outra a orientação da jurisprudência do TCU, conforme se verifica dos julgados a seguir transcritos:
São válidas as comunicações processuais entregues, mediante carta registrada, no endereço correto do responsável, não havendo necessidade de que o recebimento seja feito por ele próprio (Acórdão 3648/2013-TCU-Segunda Câmara, Relator Ministro JOSÉ JORGE) ;
É prescindível a entrega pessoal das comunicações pelo TCU, razão pela qual não há necessidade de que o aviso de recebimento seja assinado pelo próprio destinatário. Entregando¿se a correspondência no endereço correto do destinatário, presume-se o recebimento da citação. (Acórdão 1019/2008-TCU-Plenário, Relator Ministro BENJAMIN ZYMLER) ;
As comunicações do TCU, inclusive as citações, deverão ser realizadas mediante Aviso de Recebimento - AR, via Empresa Brasileira de Correios e Telégrafos, bastando para sua validade que se demonstre que a correspondência foi entregue no endereço correto. (Acórdão 1526/2007-TCU-Plenário, Relator Ministro AROLDO CEDRAZ) .
14.	Nos processos do TCU, a revelia não leva à presunção de que seriam verdadeiras todas as imputações levantadas contra os responsáveis, diferentemente do que ocorre no processo civil, em que a revelia do réu opera a presunção da verdade dos fatos narrados pelo autor. Dessa forma, a avaliação da responsabilidade do agente não pode prescindir da prova existente no processo ou para ele carreada. 
15.	Ao não apresentar sua defesa, o responsável deixou de produzir prova da regular aplicação dos recursos sob sua responsabilidade, em afronta às normas que impõem aos gestores públicos a obrigação legal de, sempre que demandados pelos órgãos de controle, apresentar os documentos que demonstrem a correta utilização das verbas públicas, a exemplo do contido no art. 93 do Decreto-Lei 200/67: "Quem quer que utilize dinheiros públicos terá de justificar seu bom e regular emprego na conformidade das leis, regulamentos e normas emanadas das autoridades administrativas competentes." 
16.	Mesmo as alegações de defesa não sendo apresentadas, considerando o princípio da verdade real que rege esta Corte, procurou-se buscar, em manifestação do responsável na fase interna desta tomada de contas especial, se havia algum argumento que pudesse ser aproveitado a seu favor. O responsável se manifestou na fase interna, apresentando comprovação de Representação junto ao Ministério Público, porém tal atitude, apesar de ter sido considerada suficiente para o resguardo do erário, pela Procuradoria do FNDE, não encontrou acolhimento perante a jurisprudência deste Tribunal, fato do qual o responsável tomou ciência por meio da citação. No entanto, o responsável não se manifestou na fase interna, não havendo, assim, nenhum argumento que possa vir a ser analisado e posteriormente servir para afastar as irregularidades apontadas.
17.	Vale ressaltar que a pretensão punitiva do TCU, conforme Acórdão 1441/2016-TCU-Plenário, que uniformizou a jurisprudência acerca dessa questão, subordina-se ao prazo geral de prescrição indicado no art. 205 do Código Civil, que é de 10 anos, contado da data de ocorrência da irregularidade sancionada, nos termos do art. 189 do Código Civil, sendo este prazo interrompido pelo ato que ordenar a citação, a audiência ou a oitiva do responsável. 
18.	No caso em exame, não ocorreu a prescrição, uma vez que o recurso foi transferido em 2010 e 2011 (peça 17, p. 1/2) , a omissão na prestação de contas se concretizou em 30/04/2013 (peça 17, p.1) , e o ato de ordenação da citação que ocorreu em 30/11/2018 (peça 26) .
19.	Em se tratando de processo em que a parte interessada não se manifestou acerca da omissão imputada, não há elementos para que se possa efetivamente aferir e reconhecer a ocorrência de boa-fé na conduta do responsável, podendo este Tribunal, desde logo, proferir o julgamento de mérito pela omissão na prestação e contas, conforme nos termos dos §§ 2º e 6º do art. 202 do Regimento Interno do TCU (Acórdão 2064/2011-TCU-Primeira Câmara, Relator Ministro Ubiratan Aguiar; Acórdão 6182/2011-TCU-Primeira Câmara, Relator Ministro-Substituto Weder de Oliveira; Acórdão 4072/2010-TCU-Primeira Câmara, Relator Ministro Valmir Campelo; Acórdão 1189/2009-TCU-Primeira Câmara, Relator Ministro-Substituto Marcos Bemquerer; Acórdão 731/2008-TCU-Plenário,  Relator Ministro Aroldo Cedraz) .
20.	Dessa forma, o responsável deve ser considerado revel, nos termos do art. 12, §3º, da Lei 8.443/1992, devendo as contas serem julgadas irregulares, condenando-o ao débito apurado e aplicando-lhe a multa prevista no art. 57/58 da Lei 8.443/1992.
CONCLUSÃO
21.	A partir dos elementos constantes dos autos, foi possível verificar que os recursos repassados ao Município de Turilândia/MA, em virtude do Programa Dinheiro Direto na Escola - PDDE/2011, ocorreu na gestão do Sr. Domingos Sávio Fonseca Silva (CPF XXX.938.193-XX) , ex-Prefeito Municipal de Turilândia/MA (gestões 2005/2008 e 2009/2012) . Já o Sr. Alberto Magno Serrão Mendes (CPF 405.639.873- 91) , ex-Prefeito (gestão 2013/2016) , era o responsável por providenciar a prestação de contas junto ao FNDE, acionando as entidades executoras (UEx) , detentoras dos recursos e documentos comprobatórios das despesas, mas, não prestou contas dos recursos.
22.	Diante da revelia do responsável e inexistindo nos autos elementos que permitam concluir pela ocorrência de boa-fé ou de outros excludentes de culpabilidade em sua conduta, propõe-se que suas contas sejam julgadas irregulares e seja condenado em débito.
23.	Vale ressaltar que a jurisprudência pacífica nesta Corte é no sentido da imprescritibilidade das ações de ressarcimento ao erário (Súmula-TCU 282) . Dessa forma, identificado dano ao erário, deve-se instaurar e julgar o processo de tomada de contas especial para responsabilizar seus agentes causadores, respeitando o direito ao contraditório e à ampla defesa, independentemente de quando ocorreram os atos impugnados.
PROPOSTA DE ENCAMINHAMENTO
24.	Diante do exposto, submetemos os autos à consideração superior, propondo ao Tribunal:
	a) considerar revel o Sr. Alberto Magno Serrão Mendes (CPF 405.639.873- 91) , ex-Prefeito (gestão 2013/2016) , para todos os efeitos, dando-se prosseguimento ao processo, com fulcro no art. 12, § 3º, da Lei n. 8.443/92;
	b) julgar irregulares, nos termos dos arts. 1º, inciso I, 16, inciso III, alínea "a" e "c", da Lei 8.443/92 c/c os arts. 19 e 23, inciso III, da mesma Lei, e com arts. 1º, inciso I, 209, inciso I e III, 210 e 214, inciso III, do Regimento Interno/TCU, as contas do Sr. Alberto Magno Serrão Mendes (CPF 405.639.873- 91) , ex-Prefeito (gestão 2013/2016) , condenando-o ao pagamento da importância a seguir especificada, atualizada monetariamente e acrescida dos juros de mora, calculada a partir da data discriminada até a data do efetiva quitação do débito, fixando-lhe o prazo de quinze dias, para que comprove, perante o Tribunal, o recolhimento das referidas quantias aos cofres do Fundo Nacional de Desenvolvimento da Educação (FNDE) , nos termos do art. 23, inciso III, alínea "a", da citada lei;
	Valor Original (R$ 1,00) 
	Data das Ordens Bancárias

	1.950,00
	30/12/2010

	19.824,60
	31/8/2011

	11.065,50
	1/9/2011

	6.882,60
	28/9/2011

	10.850,90
	3/10/2011

	56.353,80
	7/10/2011

	15.871,80
	17/11/2011

	6.447,40
	25/11/2011

	10.688,90
	1/12/2011

Valor atualizado do débito (com juros) em 13/11/2018: R$ 240.958,04 (peça 31) .
	c) aplicar individualmente ao Sr. Alberto Magno Serrão Mendes (CPF 405.639.873- 91) , ex-Prefeito (gestão 2013/2016) , a multa prevista no art. 57 da Lei 8.443/92 c/c o art. 267 do RI/TCU, fixando-lhe o prazo de quinze dias, a contar da notificação, para que comprove, perante o Tribunal (art. 214, III, a, do Regimento Interno do TCU) , o recolhimento da dívida aos cofres do Tesouro Nacional, atualizada monetariamente desde a data do acórdão que vier a ser proferido por este Tribunal até a do efetivo recolhimento, se paga após o vencimento, na forma da legislação em vigor;
 	d) autorizar, desde logo, a cobrança judicial das dívidas, caso não atendidas a notificação, na forma do disposto no art. 28, inciso II, da Lei nº 8.443/92;
e) autorizar também, desde logo, se requerido, com fundamento no art. 28, inciso I, da Lei 8.443, de 1992 c/c o art. 217, §§ 1º e 2º do Regimento Interno, o parcelamento da dívida em até 36 parcelas, incidindo sobre cada parcela, corrigida monetariamente, os correspondentes acréscimos legais fixando-lhe o prazo de quinze dias, a contar do recebimento da notificação, para comprovar perante o Tribunal o recolhimento da primeira parcela, e de trinta dias, a contar da parcela anterior, para comprovar os recolhimentos das demais parcelas, devendo incidir sobre cada valor mensal, atualizado monetariamente, os juros de mora devidos, no caso do débito, na forma prevista na legislação em vigor, alertando o responsável de que a falta de comprovação do recolhimento de qualquer parcela importará o vencimento antecipado do saldo devedor, nos termos do § 2º do art. 217 do Regimento Interno deste Tribunal;
f) enviar cópia do Acórdão a ser prolatado, bem como do Relatório e do Voto que o fundamentarem ao Procuradoria da República no Estado do Maranhão, nos termos do § 3º do art. 16 da Lei 8.443/1992 c/c o § 7º do art. 209 do Regimento Interno do TCU, para adoção das medidas cabíveis;
	g) enviar cópia do Acórdão que vier a ser proferido ao FNDE e ao responsável, para ciência, informando que a presente deliberação, acompanhada do Relatório e do Voto que a fundamenta, está disponível para a consulta no endereço www.tcu.gov.br/acordaos, além de esclarecer que, caso requerido, o TCU poderá fornecer sem custos as correspondentes cópias, de forma impressa."
2.	O MP/TCU, representado pelo Subprocurador-Geral Lucas Rocha Furtado, manifesta-se, em parecer à peça 35, de acordo com a proposta da unidade técnica.
	É o relatório.

não há.

Subprocurador-Geral Lucas Rocha Furtado.

Tomada de contas especial. Recursos do Programa Dinheiro Direto na Escola. Omissão no dever de prestar contas dos recursos recebidos no exercício de 2011. Citação. Revelia. Débito. Multa.

TOMADA DE CONTAS ESPECIAL (TCE)

Trata-se de tomada de contas especial instaurada pelo Fundo Nacional de Desenvolvimento da Educação (FNDE) em desfavor do Sr. Domingos Sávio Fonseca Silva e do Sr. Alberto Magno Serrão Mendes, ex-prefeitos de Turilândia/MA, em razão da omissão no dever de prestar contas dos recursos recebidos do Programa Dinheiro Direto na Escola, exercício de 2011.
2.	No referido exercício foi repassada a importância de R$ 139.935,50 ao município. O prazo final para a apresentação da prestação de contas expirou em 30/4/2013 (peça 17, p. 1) , no mandato de Alberto Magno Serrão Mendes.
3.	Ante a ausência de providências dos responsáveis em relação às notificações expedidas pelo FNDE cobrando a apresentação da prestação de contas (peça 10) , aquela autarquia instaurou a presente tomada de contas especial, imputando-se aos responsáveis débito no valor total repassado.
4.	No âmbito deste Tribunal, conforme a instrução inicial (peça 24) constatou-se que o responsável pela apresentação das prestações de contas dos recursos em questão era o Sr. Alberto Magno Serrão Mendes, ex-prefeito na gestão 2013/2016, uma vez que o prazo final da aludida prestação de contas expirou em 30/4/2013. Assim, não caberia responsabilizar o prefeito antecessor, já que os recursos foram repassados diretamente às associações representativas das escolas públicas, cabendo então ao prefeito sucessor cuidar do recebimento da prestação de contas das escolas e apresentá-las ao FNDE. Dessa forma, foi realizada a citação do prefeito sucessor, Alberto Magno Serrão Mendes, bem como a sua audiência em razão do não cumprimento do prazo originalmente estipulado para prestação de contas.
5.	Apesar de o ofício de citação e audiência ter sido recebido em seu endereço constante da base de dados da Receita Federal do Brasil (peças 27 e 29) , o responsável não apresentou alegações de defesa ou razões de justificativa, nem recolheu o valor do débito que lhe foi imputado. Dessa forma, deve ser considerado revel, nos termos do art. 12, § 3º, da Lei 8.443/1992, dando-se prosseguimento ao processo.
6.	Ante este fato, a Secex-TCE propõe julgar irregulares as presentes contas, imputando-se ao responsável citado o débito no valor apurado, além de aplicar-lhe a multa prevista no art. 57 da Lei 8.443/1992. O Ministério Público junto ao TCU avalizou a proposta da unidade técnica.
7.	Acolho o encaminhamento proposto pela unidade técnica, cuja análise adoto como parte das minhas razões de decidir.
8.	Não tendo o responsável apresentado a prestação de contas que era de sua responsabilidade, e tendo se mantido silente em relação à citação promovida por este Tribunal, inexistem elementos nos autos capazes de demonstrar a regular aplicação dos recursos repassados às escolas públicas municipais por conta do programa PDDE no exercício de 2011. Também não socorre o responsável o fato de ter ajuizado Ação Civil Pública (peça 16, p. 10) ou representação perante a Procuradoria da República no Estado do Maranhão (peça 16, p. 18) em face do prefeito antecessor, uma vez que era de sua responsabilidade a obtenção das prestações de contas junto às escolas recebedoras dos recursos e a sua apresentação ao FNDE, tendo em vista que o prazo para prestação dessas contas se expirou em seu mandato.
9.	Deixo de acolher a proposta de se autorizar, desde já, o parcelamento das dívidas, por entender que tal medida depende de solicitação do responsável.
10.	Nos termos do art. 12, inciso IV, da LO/TCU c/c o § 7º, in fine, do art. 209 do RI/TCU, considero cabível, ainda, o envio de cópia da deliberação proferida nestes autos à Procuradoria da República no Estado do Maranhão para o ajuizamento das ações que considere cabíveis,
	Ante o exposto, manifesto-me por que o Tribunal aprove o acórdão que ora submeto à apreciação deste Colegiado.
TCU, Sala das Sessões Ministro Luciano Brandão Alves de Souza, em 30 de julho de 2019.
AUGUSTO SHERMAN CAVALCANTI 
Relator